【裁判字號】    97,停,125
【裁判日期】    971231
【裁判案由】    聲請停止執行
【裁判全文】
臺北高等行政法院裁定
                                       97年度停字第125號
聲  請  人  甲○○
代  理  人  詹順貴  律師
            謝庭恩  律師
相  對  人  宜蘭縣政府
代  表  人  乙○○（縣長）
上列當事人間因都市計畫法事件，聲請人聲請停止原處分之執行
，本院裁定如下：
    主  文
聲請駁回。
聲請訴訟費用由聲請人負擔。
    理  由
一、按行政訴訟法第116 條第2 項規定，得聲請停止執行之要件
    有三，一為將發生難於回復之損害，二為有急迫情事者，三
    為裁定停止執行對公益無重大影響，且原告之訴在法律上非
    顯無理由者。而所謂難於回復之損害，係指其損害不能回復
    原狀，或不能以金錢賠償，或在一般社會通念上，如為執行
    可認達到回復困難之程度而言，最高行政法院92年度裁字第
    1332號裁定可資參照。
二、行政院國家科學委員會遴選宜蘭城南基地為通訊知識服務園
    區，並擬定「科學工業園區宜蘭基地籌設計畫書」報奉行政
    院以94年5 月16日院臺科字第0940018090號函同意後，相對
    人乃依都市計畫法第27條第1 項第3 款等相關規定，進行都
    市計畫變更。因宜蘭城南基地橫跨都市土地與非都市土地，
    總面積約70.63 公頃，屬都市土地部分為39.56 公頃，位於
    宜蘭市都市計畫、宜蘭縣政中心地區都市計畫（主要計畫）
    與宜蘭市都市計畫（運動公園附近地區）細部計畫、宜蘭縣
    政中心地區細部計畫（細部計畫）範圍。嗣相對人於95年4
    月12 日 以府建城字第0950043099A 號公告公開展覽「變更
    宜蘭市都市計畫（新竹科學工業園區宜蘭園區宜蘭城南基地
    ）案」、「變更宜蘭市都市計畫（運動公園附近地區）細部
    計畫（新竹科學工業園區宜蘭園區宜蘭城南基地）案」、「
    變更宜蘭縣政中心地區都市計畫（新竹科學工業園區宜蘭園
    區宜蘭城南基地）案」、「變更宜蘭縣政中心地區細部計畫
    （新竹科學工業園區宜蘭園區宜蘭城南基地）案」等計畫圖
    、說明書，並舉辦說明會後，將全案送請宜蘭縣都市計畫委
    員會審議，並將「變更宜蘭市都市計畫（新竹科學工業園區
    宜蘭園區宜蘭城南基地）案」及「變更宜蘭縣政中心地區都
    市計畫（新竹科學工業園區宜蘭園區宜蘭城南基地）案」，
    報請內政部都市計畫委員會96年7 月24日第663 次會議審決
    後，分經內政部以96年11月20日台內中營字第0960807390號
    函及同日第0960807394號函核定，請相對人依法發布實施，
    相對人乃依都市計畫法第21條規定，於96年11月22日以府建
    城字第0960152192A 號公告「變更宜蘭市都市計畫（新竹科
    學工業園區宜蘭園區宜蘭城南基地）」及「變更宜蘭縣政中
    心地區都市計畫（新竹科學工業園區宜蘭園區宜蘭城南基地
    ）」等2 案依法發布實施，並自96年11月24日零時起生效。
    相對人另依都市計畫法第21條、第23條規定，於96年11月29
    日以府建城字第0960156179A 號公告「變更宜蘭市都市計畫
    （運動公園附近地區）細部計畫（新竹科學工業園區宜蘭園
    區宜蘭城南基地）」及「變更宜蘭縣政中心地區細部計畫（
    新竹科學工業園區宜蘭園區宜蘭城南基地）」等2 案依法發
    布實施，並自96年12月1 日零時起生效。聲請人不服，提起
    訴願，亦遭駁回，遂向本院提起行政訴訟，並於行政訴訟繫
    屬中，聲請停止該等變更計畫處分之執行。
三、聲請人主張略以：
    本件宜蘭縣城南基地之土地於97年10月8日已完成協議價購
    之程序，並預定於98年1月左右即完成土地徵收程序而確有
    急迫之情事，且系爭徵收程序所依憑之都市計畫法，有下述
    之違法而應予撤銷，倘若完成徵收程序，將令聲請人之權益
    遭受無法回復之損害。而大法官解釋第409 號更明揭「土地
    法第208 條第9 款及都市計畫法第48條係就徵收土地之目的
    及用途所為之概括規定，但並非謂合於上述目的及用途者，
    即可任意實施徵收，仍應受土地法及相關規定及土地法施行
    法第四十九條比例原則之限制。」，本件雖曾行土地價購程
    序，然其僅具形式上之意義，根本未就聲請人之利益為實質
    考量，亦未顧及大法官所揭示之比例原則之適用，更彰顯系
    爭都市計畫，乃至於徵收程序，皆有所違誤。依行政訴訟法
    第116 條第2 項規定，懇請鈞院暫時停止系爭都市計畫之效
    力，俾令徵收程序先行停止。聲請人爰將系爭都市計畫違法
    之處，分述如下：
    (一)本都市計畫變更程序，有違反都市計畫法第15條規定之違
      誤：
      相對人提供予內政部審議系爭都市計畫書之內容，均非實
      際情形，以虛假之人口外移狀況，以及虛報錯誤之經濟發
      展狀況，誤導審查委員，實情如下：
      1.宜蘭縣政府特刊2007年8月版，內文記載：一年多來，
        招商成果豐碩，共65家具體投資案，投資額達600 億元
        以上。本縣工商發展呈現一片繁榮景像。97年4 月1 日
        聯合報C1版宜蘭縣新聞報導，宜蘭縣從去年底至今，引
        進投資案由78件增加為85件，投資額從800 億元加為
        1045 億 元。97年4 月18日聯合報C1版宜蘭教育版指出
        ：宜蘭工業策進會下鄉招人，所需人力由1 萬人增加至
        1 萬5 千人，台灣半導體等高科技廠員工大都是宜蘭人
        ，利澤工業區的發展，2 年勝過以前10年。
      2.綜上可知，相對人陳報內政部都市計畫審議委員會計畫
        書之內容，顯與事實不符，意圖欺瞞都市計畫委員，致
        內政部都市計畫委員會做出錯誤之判斷而准予變更，故
        本件都市計畫變更之程序，顯有違誤。
    (二)系爭都市計畫變更程序，有違反都市計畫法第19條及行政
      程序法第102條之違誤：
      1.查本件都市計畫擬定後，送該管都市計畫委員會審議前
        ，其說明會係於95年4 月28日召開，城南基地之居民立
        即以百人聯名陳情書向行政院陳情，並副本告知宜蘭縣
        政府，嚴詞表示反對設立新竹工業園區，然宜蘭縣政府
        並未依前揭都市計畫法第19條後段之規定，將該意見連
        同審議結果及主要計畫一併報請內政部核定，再者，有
        關都市計畫之審議，城南基地之居民從未參與審查，相
        對人亦未舉行任何說明會，亦未給予人民陳述之機會，
        因此本件都市計畫之進行有違前揭規定，因此本件系爭
        都市計畫擬定之程序，有違背都市計畫法第19條及行政
        程序法第102 條之違法。
      2.就系爭土地之地主而言，都市計畫整個過程，宜蘭縣縣
        長幾乎未與地主會面，而地主曾多次向縣長陳情，亦如
        同石沈大海般無任何回應，在環境影響評估審議之過程
        ，環保署雖執詞曾經邀請地主參加，然卻不見任何消息
        之轉達。由此足見，本件竹科城南基地之設置，從環境
        影響評估、都市計畫，人民根本未參與，而係行政機關
        黑箱作業，有行政程序法第102 條及都市計畫法第19條
        之違誤。
    (三)系爭都市計畫審議程序，有違反都市計畫法第15條、第22
      條及第57條之規定：
      1.本件行政院94年5月16日院臺科字第0940018090號函載
        明：「本院經濟建設委員會意見：(一)鑑於『科學工業園
        區宜蘭基地籌設計畫書』業奉本院政策核示在案，國科
        會將依據籌設計畫工作項目，進行本案後續可行性評估
        、實質規劃、環境影響評估等作業，作為判斷本案是否
        開發，以及規劃完備財務計畫等基礎，請國科會積極辦
        理後續相關作業。」。
      2.查營建署本案專案小組第二次審查會議紀錄第39頁：
        「另本案選址時應以北部區域整體考量，籌設計畫中敘
        及因竹南生醫、銅鑼及龍潭，等四個基地另有其用途，
        故在宜蘭另設基地，請補充說明上開四基地目前使用率
        之狀況，又宜蘭在評選時有數個候選基地，籌設計畫中
        雖有詳細評選說明，惟本案之土地成本最高，請加強補
        充其獲選之原因。」。足見，本件宜蘭城南基地所花費
        之成本最高，為何捨苗栗銅鑼等地不用，單鍾系爭城南
        基地之土地，相對人從未能說明。
      3.復查，相對人從未提供足夠之資訊予內政部都市計畫審
        議委員會，依96年12月24日聯合報C1宜蘭版指出，竹科
        財務赤字嚴重，足徵本件新竹工業園區之都市計畫有所
        缺漏，且相對人從未提供內政部都市計畫審議委員會足
        夠之資訊，以致委員會作出錯誤之判斷。
    (四)本件都市計畫範圍之劃定，有裁量濫用之情事：
      相對人對於徵收土地之選址，未曾透過合議公開之程序，
      亦無舉行任何公聽會，違反都市計畫法第19條規定，已如
      前述。次查，本件都市計畫不以自然地境縣及聯外道路連
      結為主要考量，於北方界址刻意彎曲，繞過相對人之主任
      秘書陳源發高級農舍及土地，此轉角不但不符地境縣，亦
      不符道路路線及都市計畫精神，更與相對人所屬官員在呈
      送給環保署之環境影響說明中之說辭不符，足見相對人之
      作為，不只不依循法令，甚至在欺惘人民，而有行政機關
      裁量濫用之違法。
    (五)系爭城南基地園區已至徵收程序，而本件都市計畫乃至於
      徵收程序，確有違土地徵收條例第3條及比例原則：
      1.依營建署區域審查委員會之會議記錄，委員質問：「第
        1 次專案小組決議之（四），依補正資料說明，預估目
        前有意願廠商用地需求僅約6 公頃，惟本案規劃廠房用
        地達34.8公頃（含都市土地部分），仍請補充具體招商
        計畫。」。既然預估目前有意願之廠商用地需求僅6 頃
        ，為何總共徵收達70.67 公頃（包含都市計畫內26.98
        公頃、非都市土地26.06 公頃及軍用地約17公頃）？因
        此，本件徵收程序確實不需要面積如此龐大之土地，而
        有違反土地徵收條例第3 條「應以其事業所必須者為限
        」
        之規定。
      2.本件通訊知識服務園區確實得以傷害環境最小、土地利
        用最大之方式，設置於宜蘭利澤工業區：相對人不斷執
        詞利澤工業區92%已租售出去，惟查，相對人於96年9月
        份時公告，利澤工業區仍有三期共計75公頃之土地還可
        利用，此外，利澤工業區尚有六輕所遺留下之600 公頃
        工業用地（六輕原本有921 公頃之土地，後因故並無開
        發，故讓利澤簡工業區買回300 公頃，剩下剩600 公頃
        左右），且本件利澤簡確實有閒置之土地，此有97年3
        月21日中國時報C1宜蘭版面可參，故本件科學工業園區
        倘設置於立澤簡工業區，一則得充分利用土地，二則得
        避免宜蘭縣市最核心之宜蘭運動公園附近，即本件之城
        南基地受到工業排放之廢氣廢水等環境之污染（本件環
        境影響評估，以『不得量產』之條件為『有條件通過』
        ，惟不得量產之標準何在？相對人事後監督措施是否完
        善？皆未見說明）；此外，竹科銅鑼基地耗費公2 、3
        百億元，迄今十年仍然閒置，為何不考慮優先利用，將
        系爭城南基地所欲導入之知識創意產業，引至該地？開
        發單位之思維、判斷邏輯為何？若有閒置空間可用，可
        避免浪費公帑及農地被徵收之命運，因此，本件既無將
        新竹科學工業園區設置於城南基地之必要，其徵收之行
        為自非「應以其事業所必須者為限」，有違土地徵收條
        例第3 條之規定。
      3.承上，行政程序應依比例原則為之，為行政程序法第7
        條揭櫫，本件城南基地之需用地僅為6 公頃，然系爭都
        市計畫及徵收處分之需用地竟高達70公頃，其行為自非
        「對人民權益損害最少」；倘若徵收後相對人始發覺有
        多餘之土地，勢必將該土地挪作他用，如此，人民之損
        害無法回復，政府原本之政策無法貫徹，更不符比例原
        則中「採取之方法所造成之損害不得與欲達成目的之利
        益顯失均衡」，甚至達到雙輸之局面。
    (六)本件都市計畫有違「工業區開發環境影響評估審議規範」
      ：
      1.查本件科學園區所提之廢水管制未列入物質安全資料表
        中常見之科技染物質，例如：二氯乙烷、三氯甲烷、
        VOC等「國際環保公約管制之易致空氣污染物」之科技
        污染物管制項目、計算基準非常草率，根本無法掌控廠
        商污染，且系爭工業園區竟設有1公頃之污水處理場，
        一旦量產，對於宜蘭之環境影響將造成無可回復之重大
        損害，都市計畫輕率過關，顯係行政裁量之濫用。此外
        ，本件都市計畫係依「石油化學專業區以外工業區」之
        放流水標準，非以灌溉水水質為標準，違反「灌溉用水
        水質標準」，且依「本污水處理廠放流水對承受水體之
        水質影響分析」結果，科學工業園區之設置，將造成美
        福排水－排水橋段之生化需氧逾丙類水體水質標準，有
        違前揭「工業區開發環境影響評估審議規範」第19條第
        3項，因此，本件都市計畫確有違法之情事。
      2.承前，本件都市計畫設置科學園區之結果，將造成宜蘭
        縣城南基地周圍環境之污染，其「手段之適法性」已有
        疑問，且本件都市計畫之需用地僅6 公頃，倘若依循此
        都市計畫徵收70.63 公頃，除將大範圍造成環境污染，
        其達成目的與造成之損害之比例顯不相當，故與比例原
        則有違云云。
    (七)提出相對人96年11月22日府建城字第0960152192A號公告
      、相對人96年11月29日府建城字第0960156179A號公告、
      內政部97年10月7日台內訴字第0970102697號訴願決定、
      宜蘭縣政特刊、97年4月1日聯合報C1版宜蘭縣新聞、97年
      4 月18日聯合報C1版宜蘭教育版、陳情人名冊、行政院94
      年5 月16日院臺科字第0940018090號函、營建署本案專案
      小組第二次審查會議紀錄第39頁、新竹工業園區宜蘭園區
      宜蘭城南基地範圍示意、竹科宜蘭城南基地開發計畫環境
      影響說明書附19-17 頁及中國時報97年3 月21日C1宜蘭版
      等件影本為證。
四、經查，本件前開該等變更計畫之處分，目的在執行行政院國
    家科學委員會有關科學工業園區宜蘭基地之籌設，核係基於
    公益之考量，是以系爭變更計畫處分若停止執行，對於公益
    自有重大影響，聲請人聲請停止執行，於法未合；再者，聲
    請人所有系爭土地縱因系爭變更計畫處分之執行，而使聲請
    人受有損害，依一般社會通念，尚非不能以金錢予以補償。
    是依前揭規定及說明，系爭變更計畫處分之執行，尚不致發
    生難於回復之損害。綜上以觀，聲請人聲請停止系爭變更計
    畫處分之執行，並不符合停止執行之要件，應予駁回。
五、依行政訴訟法第104條，民事訴訟法第95條、第78條，裁定
    如主文。
中    華    民    國    97    年    12    月   31     日
                   臺北高等行政法院第五庭
                             審判長法  官  張瓊文
                                   法  官  林育如
                                   法  官  蕭忠仁
上為正本係照原本作成。
如不服本裁定，應於送達後10日內向本院提出抗告狀（須按他造
人數附繕本）。
中    華    民    國    98    年     1    月    5     日
                                   書記官  蕭純純


司法院資訊處製作；財團法人民間司法改革基金會備份。
